臺灣高等法院高雄分院刑事判決　　 94年度重上更(六)字第8號
上　訴　人
即　被　告　甲○○
選任辯護人　侯重信　律師
上列上訴人因貪污治罪條例案件，不服臺灣高雄地方法院85年度
訴更字第1號中華民國86年1月28日第一審判決（起訴案號：臺灣
高雄地方法院檢察署82年度偵字第25738 號），提起上訴，經最
高法院第6次發回更審，本院判決如左：
    主  文
原判決撤銷。
甲○○連續依據法令從事公務之人員，侵占公用財物，處有期徒
刑拾貳年，褫奪公權陸年。侵占油票相當於高級汽油拾陸萬貳仟
陸佰捌拾公升，應予追繳，發還高雄縣政府，如全部或一部無法
追繳時，追徵其價額或以其財產抵償之。
    事  實
一、甲○○於民國76年3月間起至81年9月間止，擔任高雄縣政府
    庶務股車輛油料管理員，負責車輛調派、油料管理（含請購
    、配發、保管、報銷）及其他上級交辦事項等業務，係依據
    法令從事公務之人員。依規定高雄政府年度預算內每月所需
    之公務車用油，係由車輛油料管理員即甲○○先行簽准向中
    國石油股份有限公司（下稱中油公司）高雄營業處購買每張
    5 公升或20公升為單位之高級汽油加油票，並負保管加油票
    之責，其後始按因公出勤情形核實發給各用油司機或府內科
    室，並責令領用加油票者將領用情形填記及簽名於汽車管理
    日報表上（機車用油則填記於公務機車汽油使用紀錄表上）
    ，每月甲○○尚須據以彙整編製汽油使用明細表（即月報表
    ），完成報銷手續，自76年3月間起至81年9月間止，甲○○
    除應保管並核實發給高雄縣政府年度預算內之加油票外，並
    於76年8月18日間起至81年7月14日止，由高雄縣警察局支援
    高雄縣政府之加油票共2 萬4,800公升，及80年9月間某日，
    因村里民大會急需公務車用油，以墊付預購得之2,000 公升
    加油票，亦一併由其保管。詎甲○○意圖為自己不法之所有
    ，並基於概括犯意，利用職務上保管油票之機會，於上揭時
    間內，以「短列購油量」，「短少結轉數」、「虛列耗油量
    」方式，連續多次將公用財物之高級汽油加油票相當於16萬
    2,680公升之汽油（計算式24,800+2,000+25,100+110,780=
    162,680）變易持有為所有之意思將之侵占入己，並以「 短
    少結轉數」、「虛列耗油量」方式，將不實之結轉上月剩餘
    油量，本月耗油量事項登載於其職務上所製作之汽油使用明
    細表上，為明知不實之登載，俾使帳面平衡，而掩飾其侵占
    油票之事實。其侵占及登載不實之詳情如左：
  (一)短列購油量：76年8 月18日起至81年7 月14日止，向高雄縣
    警察局領用每月支援高雄縣政府之高級汽油400 公升，共2
    萬4,800 公升之油票（所領用月份為76年4 月至78年4 月、
    78年6 月至81年6 月），及80年9 月間，以村里民大會急需
    公務用油購入高級汽油2,000 公升之油票，均未入帳，而予
    侵占入己。
  (二)短少結轉數：依汽油使用明細表記載有關本月份購油量，前
    月份剩油量，本月份耗油量，結存等資料，則本月份「結存
    」數量即為次月份報表之「前月份剩油量」。甲○○在78年
    6 月、10月、11月、12月、79年7 月、81年4 月等月份，各
    月份報表之「前月份剩油量」，均故意短少填載數量，致與
    上月份之結存數量不符（詳如附表1 所示）而將短少填載之
    數量油票侵占入己。
  (三)虛列耗油量：依汽油使用明細表所載之「本月份耗油量」，
    由「汽車管理日報表」內各公務汽車司機領油數量彙總計算
    。甲○○自76年3 月份起至81年9 月間止，為掩飾其將油票
    侵占之犯行，即有「以多報少」短列耗油量，及「以少報多
    」浮報耗油量之情事，每月在月報表上記載不實之耗油量，
    虛列耗油量數百或數千公升不等。又為使帳面合理平衡，不
    敢在帳面浮報過多之耗油量，而故意在其中16個月份以短列
    耗油量（登載比實際耗油量為少）之方式登載不實事項於職
    務上所製作之月報表上（詳如附表2 所示）。甲○○並將上
    開不實登載之汽油使用明細表（月報表）公文書，於各該月
    份依公文流程提出逐級呈請核章而行使該職務上不實登載之
    公文書，足以生損害於高雄縣政府對油料管理紀錄之正確性
    。
二、案由審計部台灣省屏東縣審計室辦理年度財務收支抽查時發
    覺，而函送法務部調查局高雄縣調查站調查後，移送台灣高
    雄地方法院檢察署檢察官偵查起訴。
    理  由
一、訊據上訴人即被告甲○○對於前揭之汽油實際耗油量與月報
    表登載數量不符之情形，供承不諱，而否認有侵占油票及故
    意於月報表上為不實之登載，辯稱：我管理的油票，均被領
    取作公務使用，並未侵占公用油料，而汽油使用明細表所以
    與實際油量不符，我是以實際剩油量登載，有部分是領用者
    未簽名具領，有部分是我工作繁忙而疏未登載，我並無故意
    登載不實云云。
二、經查：
  (一)前開被告侵占職務上保管之油票及在職務上登載之汽油使用
    明細表上登載不實之事實，業據查核高雄縣政府油料管理而
    查獲上情之審計部台灣省屏東縣審計室函綦詳，有屏東縣
    審計室81年10月24日（81）審屏卷2 字第013 號函、82年7
    月9 日（82）審屏室2 字第008 號函附卷可稽。本院前審再
    向審計部台灣省高雄縣審計室函查屏東縣審計室查獲被告在
    汽油使用明細表上以少報多虛列油量之經過情形，據該審計
    室函覆稱「本案係奉派抽查人員於抽查高雄縣政府財務收支
    ，查核該府油料管理情形，發現該府油料經管人員甲○○以
    庶務股名義於80年5 月15日立據向高雄縣警察局領出之油料
    4,800 公升，（此為2 萬4,800 公升之部分）未列收管。抽
    查人員依經驗請楊員提供經管登記油料購買、領用情形之「
    油料領用明細表（月報表）」，及油料領用人員簽名記明領
    用數量，楊員據以彙總列入月報表內「本月份耗油量」欄之
    「汽車管理日報表」；並查核其以庶務股名義立據向高雄縣
    警察局領用油料情形，依據上揭查核結果，發現有短列購油
    量、短少結轉數、虛列耗列油量，及自76年8 月18日迄81年
    7 月14日以庶務股名義向高雄縣警察局領用之油料均未列油
    料帳收管等事實，經依規定陳報及移送偵辦等情，有審計部
    台灣省高雄縣審計室91年9 月9 日（91）審高縣壹字第4569
    號函附相關書面資料存本院卷可稽（更四卷（二）第3 頁至
    79頁）。
  (二)審計部台灣省屏東縣審計室辦理年度財務收支抽查時發覺被
    告管理油料有短少而認有侵占油料之嫌後，被告隨即要求高
    雄縣政府各用油司機及府內科室相關人員出具油料領據（或
    借條），表示渠等均有領用或借用如領據（或借條）上所示
    數量之油料等情，有證人藍聖權、楊久居、盧進中、陳良慶
    、洪國典、張鴻裕、劉新斌、林茂雲、柯二銘、林信雄、陳
    明智、王國謀、黃登彥、李慶音、黃燕國、許永林、林敬堯
    、黃景惠、王坤海、鍾添增、陳文賢、黃進賢、辛秋鴻、楊
    鈞榮、穆金榮、吳銀聰（均任職於高雄縣政府）等人出具之
    領據（或借條）在卷可稽，而據證人藍聖權、穆金榮在調查
    局受訊時證稱：我並未簽具該張領據，該紙領據不知是何人
    出具的，我平日用油料均有據實填具日報表，沒有額外領取
    油料而未紀錄之情形等語。且經證人楊久居、洪國典、盧進
    中、陳良慶、張鴻裕、劉新斌、林茂雲、柯二銘、林信雄、
    陳明智、王國謀、黃登彥、黃燕國、許永林、林敬堯、黃景
    惠、王坤海、鍾添增、辛秋鴻、楊鈞榮、吳銀聰（均任職於
    高雄縣政府）等人在調查站受訊時均證述稱：公務車平常需
    要油料時就向被告請領50、100 至200 公升或更多量不等，
    並在汽車管理日報表上簽名以示具領，出勤後依實際所行駛
    之公里數耗用油量登記在縣府汽車管理日報表上並簽名以憑
    報銷用，我除了簽名具領之油單外，沒有領取其他額外之油
    單，領據（借條）是被告甲○○為了應付審計部查核，拿空
    白紙（或填寫好內容）要求我簽名，事實上我並沒有領取那
    些油票等語。另證人黃進賢在調查站應訊中雖證稱：每次業
    務需要時就向被告請領油票，我並沒有簽具收據。內容為領
    取120 張，每張20公升之領據是被告要求我出具的，因為時
    間已久不復記憶明確之領油票數量所以就簽名交給被告了等
    語，可見證人黃進賢所出具之領據亦係被告自行填載數量等
    內容要求黃進賢簽名，亦不能證明其確有具領領據上所示數
    量之油票。而被告與證人藍聖權、楊久居、盧進中、陳良慶
    、張鴻裕、劉新斌、林茂雲、柯二銘、林信雄、陳明智、王
    國謀、黃登彥、李慶音、黃燕國、辛秋鴻、楊鈞榮、許永林
    、黃景惠、王坤海、鍾添增、陳文賢、黃進賢、穆金榮等人
    均曾為在高雄縣政府任職之同事，彼此之間並無仇恨糾紛等
    情亦經上開證人陳述在卷（偵查卷證人筆錄及原審法院86年
    1 月9 日訊問筆錄），審度一般常情，上開證人迴護在同單
    位任職之公務員同事猶恐不及，當無故意設詞構陷被告之理
    。反觀之被告甲○○對於為何會有本案大量油料短少之情事
    ，先是辯稱「是我忘記入帳」、「漏未登記」（偵查卷第9
    頁反面、第158 頁），嗣稱「領用（油料）的人有的沒有簽
    名」（原審法院83年度訴字第1778號審理卷Ａ卷第17頁反面
    ），後稱「短列之2,000 公升確實有購買，供專案用，但未
    列入月報表，月報表是年度報的，依往例，皆不列入月報表
    」（原審法院83年度訴字第1778號Ｂ卷第45反面、46頁），
    又稱「因為我登記之方法有誤」（原審法院85年度訴更字第
    1 號卷86年1 月21日審判筆錄），又在本院前審調查中辯稱
    「月報表是我將上個月結存數量記載錯誤，應該是本月份報
    表所載之前月份剩餘量才是正確的」、「有時候是遺漏登記
    」等語（更四卷一第83頁）顯見其供詞前後並不一致。且以
    附表1所示短少結轉數之油量觀之，每月短少之數量少則100
    公升，多則9,000 公升，又長達5 個月時間均發生將本月份
    月報表中前月份剩餘油量短少記載之情形，再觀之附表2 浮
    報每月耗油量平均達數百公升，且長達34個月均有浮報情形
    ，若謂被告係因業務疏失誤載實難令人置信。
  (三)再參以審計部台灣省屏東縣審計室辦理高雄縣政府81年度財
    務收支抽查時，發現該府車輛油料管理員即被告有侵占油料
    情事，函請高雄縣政府依法處理，高雄縣政府函覆稱被告乃
    係因漏列、漏記致使帳面不清，並補送油料領用人簽署之領
    據備查，惟前揭證人藍聖權等人確未領用如領據（或借條）
    上所示數量之油料等情已如上述，此舉更加彰顯被告係惟恐
    被查出所管理之油料數量嚴重短缺，而欲事後補寫內容不實
    之領據（借條）以彌補無法明確交代大量油票短缺之窘狀，
    而矇混審計機關查核之畏罪心虛情狀。且縱如被告所辯需用
    油料之同事領用油料或有漏記情事，被告於每月編製汽油使
    用明細表時，因油料進出數量既已有誤，必產生帳上結存與
    實際存量不符情形，應能及時發覺補正，絕無以短少結轉數
    或虛列耗油量等方式，將帳上結存與實際存量湊成相符，以
    為矇蔽情事之理。又經管公物人員對於該管公物之領用，無
    論數量多寡，均必詳實登記，以避免涉公物私用或侵占之嫌
    ，此為一般具普通知識經驗之人均知之常識，被告係高中畢
    業，又於75年間即進入公務機關任職（參被告調查站訊問筆
    錄），其豈可能不知此一事理而任使自己經管之公物部分有
    登載而有帳可查，部分公物卻未登載而無帳可為據之理﹖且
    苟如被告所辯部分公務車或有因臨時交辦之事項需要派車用
    油而未能及時依法定程序登記辦理屬實，然既是公務車之用
    油，何以不能依正常程序規定領用油料登帳，縱使臨時性派
    車而偶有漏記，亦非不能於事後適時補正登記，且本件短少
    之油票多達16萬餘公升，並非微量小數，時間亦非1 、2 個
    月偶一發生，豈能以「業務疏失、漏未登記」之詞而卸責﹖
    此外，復有被告於80年9 月份以村里民大會公車急用油自行
    墊付款購買2,000 公升高級汽油未入帳之資料（含購油簽呈
    、發票、當月份之月報表）、被告具領高雄縣警察局高級汽
    油2 萬4,800 公升油票領據、高雄縣政府76年3 月至81年9
    月油料進出量差異情形分析表、高雄縣政府76年3 月至81年
    9 月汽油使用明細表、高雄縣政府76年3 月至81年9 月購油
    簽呈及購油統一發票、高雄縣政府78年5 月、6 月、79年1
    月汽車管理日報表（節印）等資料在卷可資佐憑。另被告又
    辯稱：81年間因村里民大會公車需用油2,000 公升，乃係縣
    政府計劃室經辦之業務，並非庶務股之用油，此為縣政府預
    算之外，我僅係代計劃室購油，購買後已將油票交予計劃室
    ，因非庶務股之購油，當然不能記載在庶務股之月報表中云
    云。惟經本院向高雄縣政府函查，據高雄縣政府函覆稱：「
    礙於事隔13年之久，期間人員均異動，無法查詢求證，又無
    書面資料可提供憑辦。」，有高雄縣政府94年4 月13日府秘
    庶字第0940063763號函附卷可佐（見本院卷第159 頁），被
    告復未能提出任何證據以實其說，被告上開辯詞委無可信。
    再被告辯以：向高雄縣警察局領用之24,800公升油票，已隨
    車發給用車人，所以沒有入帳云云，經本院向高雄縣政府警
    察局函查結果，據回覆稱：「本案事隔多年，有關發放記錄
    已銷毀（依規定油品消耗相關記錄保存年限10年），且原承
    辦人已死亡，無法查證相關資料。」，有高雄縣政府警察局
    94年4 月21日高縣警後字第0940071415號函在卷可憑（見本
    院卷第160 頁），被告就此部分辯解亦未能提出佐證，自難
    憑信。
  (四)又被告於高雄縣政府汽油使用明細表，78年6 月份正確之前
    1 個月剩餘油量為9,844 公升，被告則故意記為844 公升，
    78年10月分，正確之前1 個月剩餘油量為8,974 公升，被告
    則故意記為974 公升，78年12月分，正確之前1 個月剩餘油
    量為4,400 公升，被告則故意記為400 公升，79年7 月分，
    正確之前1 個月剩餘油量為4,950公升，被告則故意記為950
    公升，均故意將前1 個月剩餘油量漏記千位數字；又81年4
    月分，正確之前1 個月剩餘油量為250 公升，被告則故意記
    為150 公升。均與正確之剩餘油量不符，且明顯為故意短列
    ，數量復達25,100公升，此有各該月份之汽油使用明細表附
    卷可資比對（詳附表1）， 而油票乃具財產價值之票券，被
    告經管中發生大量油票短缺及故意登載不實油量於月報表以
    圖彌平之情事，被告又不能說明上開附表1 短缺之油票係何
    人領用﹖如何用途領取使用﹖徒以「都是公務用掉了，有時
    候是遺漏登記」云云置辯，顯難採信，更可見被告係將前揭
    短缺之油票挪為己有甚為明確。至78年11月分，正確之前1
    個月剩餘油量為4,304 公升，被告記為4,300 公升，差額僅
    4 公升，數量甚微，不足一張5 公升油票之數量，事實上被
    告無從分割油票侵占4 公升汽油之可能，此部分應從有利於
    被告之解釋，認被告並無侵占之意思，應係出於筆誤所致。
  (五)被告管理高雄縣政府油料之實情係被告簽呈准購油票，保管
    油票，再依申請發放油票，凡領用單位領取油票後再到加油
    站加油，（並非向被告領取油料實品）故司機因公務車所需
    必先向被告領取油票，無論依規定或依常情均應在清冊（或
    報表、領據）文書上蓋章（或簽名），始能領得，豈可能不
    須蓋章具領，而任意由人領取油票之理，否則日後油票究係
    如何領用耗盡，將毫無紀錄可稽。被告負責管理登載之汽油
    使用明細表之「本月份耗油量」係由「汽車管理日報表」內
    各汽車司機領油量彙總計算，不包括機車使用之汽油在內，
    公務機車使用人領油時並無簽載任何書面紀錄等情，已經被
    告供明在卷（公務機車汽油使用並無紀錄，故汽油使用明細
    表並無公務機車使用油量之列計，業經被告於本院前審調查
    中供明在卷，偵查卷附及審計部台灣省高雄審計室前揭函附
    之公務機車汽油使用紀錄表乃使用人蘇飛旗駕駛公務汽車領
    用汽油而誤載於公務機車使用紀錄表上等情亦據被告在本院
    前審調查中供明在卷），被告所登載如附表2 之耗油量部分
    數量與正確之數量明顯浮報，另部分亦有短列之登載不實情
    形，且自76年3 月至81年9 月止（共67個月），即有50個月
    份登載耗油量不符，顯非誤載或筆誤所致，而可認定應係被
    告為使帳面平衡，讓浮報（以少報多）耗油量部分另以16個
    月份短報（以多報少）耗油量來分攤，其中34個月份浮報耗
    油量扣除短報耗油量，尚有多達11萬780 公升之油量，係被
    告浮報耗油量以掩飾其侵占油票之犯行，而此種不實記載之
    公文書並經被告逐級呈核章而行使，亦經被告供承在卷，均
    足生損害於縣政府對於用油量管理之正確性。又附表二所示
    「正確本月耗油量」欄及「被告記載本月耗油量」欄，均係
    指公務汽車耗油量，不包含公務機車耗油量之事實，業據被
    告供明（見本院卷第196 、197 頁），因此，附表二部分之
    數量自無扣除公務機車領用油票之問題。
  (六)本院前審時，被告欲證明確有公務車司機長期領用油票未登
    記情事（惟被告經管有財產價值之油票，任令他人未登記長
    期領用油票顯與事理不符，已如前述），請求傳訊黃進賢、
    劉新斌、黃登彥、許永林以證明此事，惟證人黃進賢到庭證
    稱「那是甲○○涉嫌貪污油料，事後他個人的講法」等語（
    上更(一)第50頁）；另證人劉新斌則證稱「在我任內我沒有領
    到4,000 多公升的油票，當初陳述時，因事隔已久，我以為
    數字是庶務統計的，字據內容不是我寫的」等語（上更(一)卷
    第73頁反面，第74頁），均難採為有利於被告之認定。再證
    人許永林於本院證稱：我任職高雄縣政府期間，我個人並無
    領用油票而未簽領單據之情形，偵查卷第89頁之簽領單據是
    案發後，庶務股拿來叫我簽的，該單據所示領油期間有部分
    是在我到職之前等語，而證人黃登彥（已更名為黃家鴻）於
    本院亦到庭證稱：偵查卷第75頁單據是庶務課請我們水利課
    補的證明單據，因當時水利課承辦人林茂斌住院，所以由我
    代簽，至於水利課實際領油多少，我不知道，林茂斌已過世
    等語（見本院卷第179 至182 頁），足證偵查卷所附單據均
    係證人等於案發後所補簽，尚難認證人等確有領用單據所示
    油料。
  (七)高雄縣政府之人員、司機即證人洪國典、林敬堯、辛秋鴻、
    楊鈞榮、吳銀聰，蘇飛旗、曾慶一、楊清上、藍聖權、楊久
    居、盧進中、陳良慶、張鴻裕、劉新斌、林茂雲、柯二銘、
    林信雄、陳明智、王國謀、黃登彥、李慶音、黃燕國、許永
    林、黃景惠、王坤海、鍾添增、陳文賢、黃進賢、穆金榮（
    均任職於高雄縣政府），於調查局訊問時，均否認有領用如
    領據（或借條）上數量之油料（上開證人之證詞及領據均見
    偵查卷），而證人藍聖權、穆金榮更證稱「我並未出具該紙
    領據，亦未在該紙領據上簽名蓋章，該紙領據我並不知道是
    何人於何時出具的」等語（偵查卷第26頁反面、第123 頁，
    以上均詳前所述）於本院前審調查時，除黃登彥、許永林、
    曾慶一未到庭外，（黃登彥出具之領據為領用4,800 公升汽
    油，許永林出具之領據為領用3,600 公升汽油，曾慶一出具
    之領據為領用6,600 公升汽油）其餘均到庭證述，其等有分
    別領用若干汽油云云。證人藍聖權證述：「這張切結書是
    我簽名的，正常單是有登記，但有臨時漏記：9,900 公升沒
    登記，是被告幫我統計的」（上訴卷59頁反面），我有向被
    告領用9,900 公升未登記，該汽油是公務使用云云（上訴卷
    157 頁反面）；證人楊久居證述：我向被告領用之汽油有
    9,900 公升未登記，是公務使用，因有時用別人的車，所以
    未登記云云（上訴卷60頁、158 頁）；證人盧進中證述：
    我有向被告領用約9,900 公升汽油未登記，是臨時派車，故
    未登記；領油沒登記是使用縣府以外之汽車云云（上訴卷60
    頁反面、174 頁）；證人劉新斌出具之領據為領用4,400
    公升，然證述：我向被告領用油單，大部分有登記，不夠用
    部分常沒登記，我固定每月領250 公升汽油，未登記者每月
    約有50至200 公升不等，正確數目我沒統計云云（上訴卷61
    頁反面、158 頁）；證人陳良慶證述：我有向被告領用9,
    900 公升汽油未登記，派車不一定，所以未登記；沒登記部
    分，是被告委託我送縣長之賀禮云云（上訴卷158 頁、61頁
    ）；證人林茂雲證述：我有向被告領用9,900 公升汽油未
    登記；日報表上記載之汽油，我有簽名，但有時使用他車，
    即無法簽名云云（上訴卷158 頁反面、62頁）；證人柯二
    銘證述：我有向被告領用4,900 公升汽油未登記，所以才寫
    證明書；領油時有時急事，回來忘記登記云云（上訴卷174
    頁、88頁）；證人王國謀出具之領據，為領用6,600 公升
    ，然證述：我向被告領用的汽油，我現已無法統計，有時1
    個月領用100 公升，有時沒有領那麼多，有時領200 公升的
    汽油；我出差時，公務車不夠，我以私車代替，可領油票，
    我不是司機，所以不能登記云云（上訴卷175 頁、88頁反面
    -89 頁）；證人陳明智證述：我是高雄縣政府機要秘書，
    其每個月有領取200 公升之汽油，共7,200 公升，都是公務
    使用云云（上訴卷89頁、176 頁）；證人林信雄證述：我
    有領用3,900 公升汽油供公務使用，漏未登記云云（上訴卷
    174 頁反面）；證人黃燕國證述：我任職林務課，承辦自
    然生態保育業務，有使用車，所以向被告領用3,600 公升汽
    油，領用時未登記云云（上訴卷176 頁）；證人黃景惠證
    述：因為常要出公差，所以向被告領用汽油約有6,600 公升
    云云（上訴卷196 頁）；證人王坤海證述：我臨時被土木
    課指派開車，我向被告領用汽油沒有登記，領用4,800 公升
    是被告統計的；我大約領用4,800 公升汽油，都是公務使用
    云云（上訴卷108 、196 頁）；證人鍾添增證述：我是民
    政局技工，偶而向被告領用汽油未登記，是村民大會派公車
    使用的；我大約有領用6,600 公升汽油未登記，詳細數目不
    確定云云（上訴卷108 頁、196 頁反面）；證人陳文賢證
    述：我是縣長司機，縣長有時會外出，所以向被告領用汽油
    1 萬3,200 公升未登記，是被告統計的，我領用汽油未登記
    之數目，大約是1 萬3,200 公升云云（上訴卷108 頁-109頁
    、196 頁-197頁）；證人黃進賢證述：我以前擔任文書股
    股長，有向被告領用汽油未登記；大約領用2,400 公升未登
    記，是公務使用云云（上訴卷109 頁、197 頁）；證人穆
    金榮證述：我以前在庶務股任職，現已退休，我有向被告領
    用汽油未登記，我領用之汽油約有3,300 公升未登記，都是
    公務使用云云（上訴卷109 頁背面、197 頁）；證人辛秋
    鴻證述：我是庶務股書記，有領用1,200 公升汽油未登記，
    都是公務上使用云云（上訴卷208 頁）；證人楊鈞榮證述
    ：我有向被告領用汽油3,300 公升汽油未登記，被告沒叫我
    登記，領用汽油是採購物品時使用云云（上訴卷208 頁）；
    證人吳銀聰證述：我約有領用2,800 公升汽油未登記，是
    送賀匾、輓聯所使用云云（上訴卷208 頁-209頁）；證人
    楊清上證述：我有領用6,600 公升汽油未登記，汽油都是公
    務使用云云（上訴卷225 頁-226頁）；證人林敬堯證述：
    我是擔任秘書，有領用7,400 公升汽油未登記，汽油是公務
    上使用云云（上訴卷226 頁）；證人洪國典證述：我有領
    用5,000公升汽油未登記，汽油是公務使用云云（上訴卷227
    頁）；證人張鴻裕證述：我有向被告領用3,200 公升汽油
    未登記，汽油都是公務上使用云云（上訴卷245 頁-246頁）
    。又上述證人其中楊久居、盧進中、劉新斌、林茂雲、柯一
    銘、陳明智、王國謀、黃景惠、鍾添增、黃進賢在本院前審
    調查中，復到庭證稱：領據是被告告訴我大致的領油量，我
    認為以前確有大致如此之數量領取油量後未簽名具領，所以
    就依被告的意思簽名等語。上述證人所陳述之各情，雖稱領
    用汽油未登記之數目，與其等出具之領據或收據（附於偵卷
    ）所記載之汽油數量大約相符，但查該證人均無任何記錄，
    何能記憶數年來累計領用多少油票，更何況所出具之領據其
    數額竟多雷同，如9,900 公升，或6,600 公升，或4,800 公
    升，或3,600 公升，況且辛秋鴻所出具之領據為1,200 公升
    ，然本院前審訊問時，問以有無領用2,100 公升汽油未登記
    ，其仍答稱「有」（上訴第208 頁），可見上述證人於審理
    中所為陳述均屬不實，而係事後欲迴護被告之詞，無從採信
    。至本院前審於92年11月12日勘驗上述汽車管理日報表，有
    黃燕國、黃景惠、蘇飛旗簽收油票之紀錄，僅能證明彼等領
    取油票之數量，不足以證明彼等有領取油票而未簽名具領之
    事實，不足為被告有利之認定。
  (八)辯護意旨指稱：有16個領汽油（票）的人，在調查站否認有
    漏登的情形，他們的供詞不是出於任意的，沒有證據能力等
    情。惟查，證人藍聖權、楊久居、盧進中、陳良慶、張鴻裕
    、洪國典、劉新斌、林茂雲、林信雄、陳明智、許永林、林
    敬堯、鍾添增、陳文賢、吳銀聰、李慶音等人，於高雄縣調
    查站所證領用汽油票，均有在汽車管理日報表上簽名具領，
    及填載行駛里程與汽油使用情形，未曾領用額外汽油票，如
    因事忙未及簽名填載，均於翌日補登等情。證人藍聖權等人
    於本院前審均有到庭作證，彼等所為證言，與在高雄縣調查
    站之陳述未盡相符，本院審酌有關事證，認為其先前之陳述
    為可信，又為證明犯罪事實所必要，依刑事訴訟法第159 條
    之2 規定，其先前之證言自得為證據。而藍聖權等人均未指
    稱在調查站之陳述，非出於任意性，辯護意旨任意指摘，自
    無足採。檢察官聲請調取高雄縣調查站訊問藍聖權等人之錄
    音帶，因已逾保存年限，無從調取勘驗，此有93年1 月28日
    山肅字第09369401181 號函可稽。且本案事證已明，無待該
    錄音帶佐證，併予敘明。又本案審判中，證人曾慶一所在不
    明而傳喚不到，有送達回證可憑，其於調查站調查中所為之
    陳述，性質上為證人於審判外之陳述，屬傳聞證據，本院審
    酌證人曾慶一於調查站之陳述並無證據證明有不法取供之情
    形，其證述之內容核與證人許永林等人於本院審理中證述之
    情節大致相符，而認其於調查站所為之陳述，客觀上應具有
    可信之特別情況，且為證明犯罪事實存否所必要，依刑事訴
    訟法第159 條之3 第3 款規定，證人曾慶一於調查站之上開
    證言自有證據能力。
  (九)綜上所述，本案事證已臻明確，被告所辯，顯係卸責之詞，
    殊無足採。本件事證明確，被告犯行洵堪認定。
三、查被告係高雄縣政府庶務股車輛油料管理員，負責車輛油料
    之管理（含請購、配發、保管、報銷），為被告所陳明，為
    依據法令從事公務之人員，核其意圖為自己不法之所有，侵
    占職務上保管之公用財物，及明知為不實之事項，而登載於
    職務上所掌之公文書，持以行使，足以生損害於高雄縣政府
    油料管理紀錄之正確性等行為，係犯修正前貪污治罪條例第
    4條第1項第1款之侵占公用財物罪及刑法第216條、第213 條
    之行使公務員登載不實公文書罪。按貪污治罪條例第4 條第
    1 項第1 款於85年10月23日修正公布，同年10月25日生效，
    被告行為後，法律變更，經比較新舊法之法定刑，以舊法（
    即81年7 月17日修正公布之貪污治罪條例第4 條第1 項第1
    款）為有利於被告，依刑法第2 條第1 項但書規定，本案應
    適用修正前之舊法為裁判。被告多次侵占公用財物及行使登
    載不實公文書之行為，時間緊接，均犯同一之罪名，顯係基
    於概括犯意，反覆為之，為連續犯，均應依刑法第56條規定
    ，以一罪論，除法定刑無期徒刑不得加重外，並各加重其刑
    ，被告所犯登載不實公文書後持以行使，其登載不實公文書
    之低度行為，為行使之高度行為所吸收，不另論罪。被告所
    犯上開二罪間，有方法結果之牽連關係，應依刑法第55條規
    定從一重之侵占公用財物罪處斷。
四、原審論處被告侵占公用財物罪刑，固無不合，惟查，(一)被告
    行為後法律有變更，原判決未予比較新舊法律，敘明適用舊
    法之理由，尚有未合。(二)原判決認定被告侵占汽油16萬2,86
    4 公升，自有未洽。(三)依刑法第65條規定，無期徒刑不得加
    重，原判決依連續犯規定加重其刑，就法定刑無期徒刑部分
    併予加重，亦有未當。被告上訴意旨執前詞否認犯罪，指摘
    原判決不當，雖無理由，但原判決既有可議，自應將之撤銷
    改判。爰審酌被告身為公務員，不思廉潔自持，而將經管之
    公用油票侵占入己，數量達16萬餘公升，情節非輕，犯罪後
    飾詞卸責，未見悔意等一切情狀，仍如原審量處如主文第2
    項所示之刑，並依修正前貪污治罪條例第16條規定宣告褫奪
    公權6 年。被告所侵占之高級汽油加油票即高級汽油16萬2,
    680 公升，應予追繳發還高雄縣政府，如全部或一部無法追
    繳時，追徵其價額，或以其財產抵償之。公訴意旨指被告侵
    占16萬6,064 公升汽油票，惟未列載此數量之計算式，未盡
    其舉證責任，而經查結果，被告實際侵占數量為16萬2,680
    公升，超過部分，並無證據證明，因公訴意旨認此部分與前
    開論罪部分，有連續犯之裁判上一罪關係，故不另為無罪之
    諭知。
據上論斷，應依刑事訴訟法第369條第1項前段、第364條、第299
條第1項前段、修正前（81年7月17日修正公布）貪污治罪條例第
2條前段、第4條第1項第1款、第9 條、第16條、刑法第11條前段
、第2條第1項但書、第216條、第213條、第56條、第55條、第37
條第2 項，判決如主文。
本案經檢察官陳國全到庭執行職務。
中　　華　　民　　國　　94　　年　　6 　　月　　9 　　日
                  刑事第六庭    審判長法  官  王憲義
                                      法  官  張盛喜
                                      法  官  范惠瑩
以上正本證明與原本無異。
如不服本判決應於收受本判決後10日內向本院提出上訴書狀，其
未敘述上訴理由者，並得於提起上訴後10日內向本院補提理由書
狀（均須按他造當事人之人數附繕本）「切勿逕送上級法院」。
中　　華　　民　　國　　94　　年　　6 　　月　　10　　日
　　　　　　　　　　　　　　　　　　　書記官  魏文常
附錄本判決論罪之法條：
（7.修正公布之貪污治罪條例第4條第1項第1款：
有左列行為之一者，處無期徒刑或10年以上有期徒刑，得併科新
臺幣300萬元以下罰金：
一、竊取或侵占公用或公有器材、財物者。
刑法第213條
  公務員明知為不實之事項，而登載於職務上所掌之公文書，足
  以生損害於公眾或他人者，處1年以上7年以下有期徒刑。
刑法第216條
  行使第210條至第215條之文書者，依偽造、變造文書或登載不
  實事項或使登載不實事項之規定處斷。
 附表一
┌──┬───────┬───────┬────────┬─────┬─────┐
│編號│時          間│正確之前一個  │被告不實登載之前│侵占之油量│ 合    計 │
│    │              │月剩餘油量    │一個月剩餘油量  │（公  升）│（公  升）│
│    │              │（公     升） │油量（公  升）  │          │          │
├──┼───────┼───────┼────────┼─────┼─────┤
│ 1. │78年6月       │9844          │844             │ 9000     │25100     │
├──┼───────┼───────┼────────┼─────┤          │
│ 2. │78年10月      │8974          │974             │ 8000     │          │
├──┼───────┼───────┼────────┼─────┤          │
│ 3. │78年12月      │4400          │400             │ 4000     │          │
├──┼───────┼───────┼────────┼─────┤          │
│ 4. │79年7月       │4950          │950             │ 4000     │          │
├──┼───────┼───────┼────────┼─────┤          │
│ 5. │81年4月       │250           │150             │ 100      │          │
└──┴───────┴───────┴────────┴─────┴─────┘
附表二
┌──┬───────┬───────┬───────┬─────┬─────┬──────┐
│編號│  時      間  │正確：        │被告記載：    │短報耗油量│浮報耗油量│ 侵占之油量 │
│    │              │「本月耗油量」│「本月耗油量」│（公  升）│（公  升）│ 總計       │
│    │              │（公升）      │（公升）      │          │（即侵占之│（公  升）  │
│    │              │（以當月報表使│（當月汽油使用│          │  數量）  │（浮報總量  │
│    │              │  用汽油量合計│  明細表被告記│          │          │  減去短報  │
│    │              │  。詳證物）  │  載之耗油量）│          │          │  量）      │
├──┼───────┼───────┼───────┼─────┼─────┼──────┤
│ １ │76年3月       │  8035        │  8015        │ 20       │          │110780      │
├──┼───────┼───────┼───────┼─────┼─────┤            │
│ ２ │76年5月       │  8875        │  8675        │ 200      │          │（000000-000│
├──┼───────┼───────┼───────┼─────┼─────┤  5）       │
│ ３ │76年6月       │  8655        │  8645        │ 10       │          │            │
├──┼───────┼───────┼───────┼─────┼─────┤            │
│ ４ │76年9月       │  9041        │  8831        │ 210      │          │            │
├──┼───────┼───────┼───────┼─────┼─────┤            │
│ ５ │76年10月      │  9800        │  9010        │ 790      │          │            │
├──┼───────┼───────┼───────┼─────┼─────┤            │
│ ６ │76年11月      │  10305       │  8996        │ 1309     │          │            │
├──┼───────┼───────┼───────┼─────┼─────┤            │
│ ７ │76年12月      │  9535        │  8994        │ 541      │          │            │
├──┼───────┼───────┼───────┼─────┼─────┤            │
│ ８ │77年1月       │  9165        │  8975        │ 190      │          │            │
├──┼───────┼───────┼───────┼─────┼─────┤            │
│ ９ │77年2月       │  9145        │  8945        │ 200      │          │            │
├──┼───────┼───────┼───────┼─────┼─────┤            │
│ １０ │77年3月       │  7675        │  7595        │ 80       │          │            │
├──┼───────┼───────┼───────┼─────┼─────┤            │
│  │77年11月      │  9145        │  8945        │ 200      │          │            │
├──┼───────┼───────┼───────┼─────┼─────┤            │
│  │77年12月      │  9285        │  9185        │ 100      │          │            │
├──┼───────┼───────┼───────┼─────┼─────┤            │
│  │78年1月       │  10165       │  9500        │ 665      │          │            │
├──┼───────┼───────┼───────┼─────┼─────┤            │
│  │78年6月       │  13285       │  18500       │          │ 5215     │            │
├──┼───────┼───────┼───────┼─────┼─────┤            │
│  │78年8月       │  12880       │  12710       │ 170      │          │            │
├──┼───────┼───────┼───────┼─────┼─────┤            │
│  │78年10月      │  13870       │  13670       │ 200      │          │            │
├──┼───────┼───────┼───────┼─────┼─────┤            │
│  │78年11月      │  12470       │  13900       │          │ 1430     │            │
├──┼───────┼───────┼───────┼─────┼─────┤            │
│  │78年12月      │  11870       │  14500       │          │ 2630     │            │
├──┼───────┼───────┼───────┼─────┼─────┤            │
│  │79年1月       │  13430       │  13680       │          │ 250      │            │
├──┼───────┼───────┼───────┼─────┼─────┤            │
│  │79年3月       │  10530       │  16530       │          │ 6000     │            │
├──┼───────┼───────┼───────┼─────┼─────┤            │
│  │79年4月       │  11650       │  11700       │          │ 50       │            │
├──┼───────┼───────┼───────┼─────┼─────┤            │
│  │79年5月       │  11730       │  14480       │          │ 2750     │            │
├──┼───────┼───────┼───────┼─────┼─────┤            │
│  │79年6月       │  13460       │  19480       │          │ 6020     │            │
├──┼───────┼───────┼───────┼─────┼─────┤            │
│  │79年7月       │  10250       │  16250       │          │ 6000     │            │
├──┼───────┼───────┼───────┼─────┼─────┤            │
│  │79年8月       │  15970       │  15870       │ 100      │          │            │
├──┼───────┼───────┼───────┼─────┼─────┤            │
│  │79年9月       │  9600        │  11300       │          │ 1700     │            │
├──┼───────┼───────┼───────┼─────┼─────┤            │
│  │79年10月      │  12570       │  14570       │          │ 2000     │            │
├──┼───────┼───────┼───────┼─────┼─────┤            │
│  │79年11月      │  11700       │  18700       │          │ 7000     │            │
├──┼───────┼───────┼───────┼─────┼─────┤            │
│  │79年12月      │  12760       │  13760       │          │ 1000     │            │
├──┼───────┼───────┼───────┼─────┼─────┤            │
│  │80年1月       │  14440       │  14840       │          │ 400      │            │
├──┼───────┼───────┼───────┼─────┼─────┤            │
│  │80年2月       │  9560        │  13560       │          │ 4000     │            │
├──┼───────┼───────┼───────┼─────┼─────┤            │
│  │80年3月       │  10460       │  15460       │          │ 5000     │            │
├──┼───────┼───────┼───────┼─────┼─────┤            │
│  │80年4月       │  13220       │  15220       │          │ 2000     │            │
├──┼───────┼───────┼───────┼─────┼─────┤            │
│  │80年5月       │  13660       │  13950       │          │ 290      │            │
├──┼───────┼───────┼───────┼─────┼─────┤            │
│  │80年6月       │  11730       │  17250       │          │ 5520     │            │
├──┼───────┼───────┼───────┼─────┼─────┤            │
│  │80年7月       │  13730       │  16950       │          │ 3220     │            │
├──┼───────┼───────┼───────┼─────┼─────┤            │
│  │80年8月       │  14940       │  17200       │          │ 2260     │            │
├──┼───────┼───────┼───────┼─────┼─────┤            │
│  │80年9月       │  15010       │  16800       │          │ 1790     │            │
├──┼───────┼───────┼───────┼─────┼─────┤            │
│  │80年10月      │  15430       │  18500       │          │ 3070     │            │
├──┼───────┼───────┼───────┼─────┼─────┤            │
│  │80年11月      │  13230       │  19500       │          │ 6270     │            │
├──┼───────┼───────┼───────┼─────┼─────┤            │
│  │80年12月      │  15850       │  18500       │          │ 2650     │            │
├──┼───────┼───────┼───────┼─────┼─────┤            │
│  │81年1月       │  15030       │  17500       │          │ 2470     │            │
├──┼───────┼───────┼───────┼─────┼─────┤            │
│  │81年2月       │  12130       │  19500       │          │ 7370     │            │
├──┼───────┼───────┼───────┼─────┼─────┤            │
│  │81年3月       │  16080       │  20340       │          │ 4260     │            │
├──┼───────┼───────┼───────┼─────┼─────┤            │
│  │81年4月       │  12180       │  18900       │          │ 6720     │            │
├──┼───────┼───────┼───────┼─────┼─────┤            │
│  │81年5月       │  13080       │  18500       │          │ 5420     │            │
├──┼───────┼───────┼───────┼─────┼─────┤            │
│  │81年6月       │  15030       │  19500       │          │ 4470     │            │
├──┼───────┼───────┼───────┼─────┼─────┤            │
│  │81年7月       │  15880       │  17850       │          │ 1970     │            │
├──┼───────┼───────┼───────┼─────┼─────┤            │
│  │81年8月       │  15530       │  18500       │          │ 2970     │            │
├──┼───────┼───────┼───────┼─────┼─────┤            │
│  │81年9月       │  15650       │  17250       │          │ 1600     │            │
└──┴───────┴───────┴───────┴─────┴─────┴──────┘
